【裁判字號】    99,上易,350
【裁判日期】    990422
【裁判案由】    詐欺
【裁判全文】
臺灣高等法院刑事判決                 99年度上易字第350號
上  訴  人
即  被  告  乙○○
上列上訴人因詐欺案件，不服臺灣台北地方法院98年度易字第30
56號，中華民國98年12月31日第一審判決（起訴案號：臺灣台北
地法院檢察署98年度偵字第22332號），提起上訴，本院判決如
下：
    主    文
上訴駁回。
    事    實
一、乙○○預見其所申請金融帳戶之存摺簿、提款卡及密碼提供
    予他人使用，常與財產犯罪密切相關，可能被實施詐欺取財
    之人所利用以遂其詐欺犯罪所得財物或財產上利益之目的，
    竟仍容任所提供之帳戶被詐欺集團用以詐欺取財結果之發生
    ，基於幫助他人詐欺取財之不確定故意，於民國98年7月15
    日至同年8月9日前某時，在不詳地點，將自己於95年11月22
    日所開立之中華郵政股份有限公司頂城郵局00000000000000
    號帳戶（下稱本案帳戶）存摺、提款卡及提款密碼，交由某
    真實姓名年籍不詳之成年人，作為詐欺犯罪取財收受款項之
    工具，嗣該成年人取得本案帳戶存摺、提款卡及密碼，分別
    為下列詐欺取財行為：
(一)98年8月6日下午某時，該成年人撥打電話與甲○○，騙稱甲
    ○○先前於網路購物之付款方式，誤設為分期付款，需按其
    指示至鄰近提款機取消交易，若未取消，將開始分期扣款，
    甲○○因此受騙，按上開成年人之指示，於同年月9日下午6
    時3分許，至臺南市○○路○段216號提款機操作，結果竟轉
    帳新臺幣（下同）29,989元至本案帳戶中，旋遭該成年人以
    本案帳戶提款卡跨行提領一空。
(二)98年8月9日下午5時許，上開成年人偽裝為雅虎奇摩拍賣賣
    家，致電蕭妤倢誆稱蕭妤倢先前於網路購物之付款方式，誤
    設為分期付款，需按其指示至鄰近提款機取消交易，若未取
    消，每月將自動扣款，蕭妤倢因此受騙，按上開成年人之指
    示，於同年月9日下午5時許，在臺北縣三重市○○路120號
    之1內之提款機操作，結果竟轉帳12,245元至本案帳戶中，
    旋由該詐騙集團成員持本案帳戶之提款卡跨行提領一空。
二、案經台北縣政府警察局新店分局報請台灣台北地方法院檢察
    署檢察官偵查起訴。
    理    由
壹、程序部分
    按被告以外之人於審判外之言詞或書面陳述，除法律有規定
    者外，不得作為證據；又被告以外之人於審判外之陳述，雖
    不符第159條之1至第159條之4之規定，但經當事人於審判程
    序同意作為證據，法院審酌該言詞陳述或書面陳述作成時之
    情況，認為適當者，亦得為證據；當事人、代理人或辯護人
    於法院調查證據時，知有第159條第1項不得為證據之情形，
    而未於言詞辯論終結前聲明異議者，視為有前項之同意，刑
    事訴訟法第159條第1項、第159條之5規定甚明。經查，本判
    決後開所引用之各該被告以外之人於審判外之陳述（包括書
    面陳述），雖屬傳聞證據，惟於本院審理時，被告乙○○及
    檢察官均表示對證據能力無意見而不予爭執，且迄至言詞辯
    論終結前亦均未聲明異議，本院審酌上開證據資料製作時之
    情況，尚查無違法不當及證明力明顯過低之瑕疵，亦認為以
    之作為證據應屬適當，故揆諸前開法律規定與說明，爰逕依
    刑事訴訟法第159條之5規定，認前揭證據資料均例外有證據
    能力。
貳、實體部分
一、訊據被告乙○○固坦承本案帳戶為其本人所有並供其所用，
    然矢口否認有何幫助詐欺犯行，辯稱：本案帳戶之存摺、提
    款卡在其工作地點附近不慎遺失，本案存摺最後1頁內頁下
    有寫著提款卡密碼云云。經查：
(一)本案帳戶確為被告所開設，於98年7月15日提領2,000元後，
    帳戶餘額僅存55元，而甲○○、蕭妤倢確於上開時地，遭姓
    名年籍不詳之成年人，騙稱先前網路交易付款方式誤設為分
    期付款，需至提款機前設定取消，故於前揭之時、地，依該
    成年人之指示操作，誤將上述款項轉帳匯入至本案帳戶內，
    隨即遭人以本案提款卡跨行提款方式，提領一空等情，為甲
    ○○、蕭妤倢於警詢中證述明確（見偵查卷第29頁至第30頁
    、第7頁至第8頁），並有甲○○提出之存摺內頁影本1紙、
    郵政自動櫃員機交易明細表1紙、蕭妤倢提出之臺新銀行自
    動櫃員機交易明細表1紙、本案帳戶開戶資料、往來交易明
    細表、客戶基本資料及最近交易資料在卷可稽（見偵查卷第
    64頁、第64頁、第15頁、第28頁、第18頁至第19頁、第39頁
    至第40頁），並有中華郵政股份有限公司板橋郵局98年11月
    27日板營字第0980202180號函及函附之本案帳戶掛失補副申
    請書暨戶迄今交易明細表1份在卷可考（見原審卷第15頁至
    第21頁），足認系爭帳戶確實係供真實姓名年籍不詳之成年
    人向甲○○、蕭妤倢詐騙財物之用。
(二)被告雖辯稱本案帳戶之存摺、提款卡在其工作地點附近不慎
    遺失，本案存摺最後1頁內頁下有寫著提款卡密碼云云，惟
    依常情而論，稍有社會歷練、經驗之人，均知提款卡應與其
    存摺、印鑑章、密碼分別保存，或者將密碼牢記心中而不在
    任何物體上標示或載明密碼，以免徒增帳戶款項遭人持提款
    卡併同輕易得知之密碼盜領款項，此社會經驗常情自亦為被
    告所知稔，被告辯稱其係將帳戶密碼記載於存摺最後1頁內
    頁下方云云，顯與常情有違，不足採信。況就取得上揭金融
    機構帳戶之第三人而言，該人既有意利用他人帳戶作為詐騙
    之工具，當無選擇一隨時可能遭真正存款戶掛失而無法使用
    之帳戶之可能，輔以現今社會上，確實存有不少為貪圖小利
    而出售自己帳戶供人使用之人，是該第三人僅需付出少許之
    金錢，即可取得可完全操控而無遭掛失風險之他人帳戶，該
    第三人實無以此方式取得上揭金融機構帳戶之必要。否則，
    若被告在該第三人尚未行詐前，或行詐後，尚未將上揭金融
    機構帳戶內之款項領出前，立即將上揭金融機構帳戶掛失，
    該第三人豈非無法遂其詐財之目的，該第三人絕無將涉及詐
    騙成否之關鍵置於如此不確定境地之可能。又被告自稱本案
    帳戶遺失卻遲未至郵局辦理掛失，對照被告於98年4月21日
    間曾有辦理存簿帳戶掛失補副之經驗，有中華郵政股份有限
    公司板橋郵局98年11月27日板營字第0980202180號函在卷可
    憑，顯見被告對於帳戶資料遺失後，應隨即辦理掛失乙事，
    甚為明瞭，惟本案卻俟被害人款項經提款卡悉數領盡、本案
    帳戶被列為警示後，均未辦理掛失，被告顯悖一般人察覺遭
    他人騙取帳戶後，為免己身權益受不測損害及風險，當必即
    刻掛失或報警之管理帳戶常態，且與被告自身經驗不符，依
    被告遲於被害人所匯款項領罄後仍未掛失之異於常情舉措，
    益徵被告辯稱其帳戶遺失云云，委無可採。再者，本案帳戶
    於98年7月15日提領2,000元後，帳戶餘額僅存55元，至同年
    8月9日開始，有多筆款項轉入後隨即轉出等情，有中華郵政
    股份有限公司板橋郵局98年11月27日板營字第0980202180號
    函及函附之本案帳戶迄今交易明細表1份在卷可考（見原審
    卷第20頁至第21頁），是被告應係於98年7月15日至98年8月
    9日間某日，將上開資料交與他人。勾稽以上，本案應係被
    告自行交付存摺、提款卡及提款密碼等本案帳戶資料與他人
    ，並同意他人使用其提款卡之情，足堪認定。
(三)按刑法上之故意犯，可分為直接故意與不確定故意，所謂不
    確定故意即指行為人對於構成犯罪之事實，預見其發生而其
    發生並不違反其本意，刑法第13條第2項定有明文。次按存
    款帳戶之存摺、提款卡，僅係供使用人作為存款、提款、匯
    款或轉帳之工具，一般人在正常情況下，均得自行向銀行申
    請開立存款帳戶，而領取帳戶存摺、金融卡使用，並無任何
    特定身分之限制；苟非意在將該存款帳戶作為犯罪之不法目
    的或掩飾真實身分，實無蒐集他人存款帳戶金融卡之必要。
    且近來以各種理由，撥打電話至一般民眾行動電話或住家，
    佯稱退稅、欠款、查詢帳戶、中獎，或如同本案假冒網路購
    物賣家騙稱付款方式設定有誤等方式詐欺取財之犯罪類型層
    出不窮，而該等犯罪，多數均利用人頭帳戶作為出入帳戶，
    已經媒體廣為披載，被告係成年且智力成熟之人，對此應知
    之甚詳，而竟仍將銀行存摺、提款卡及密碼交付不詳人士使
    用，則其帳戶將被利用為犯詐欺取財罪之出入帳戶使用，當
    為被告所能預見，且其發生並未違反被告本意。從而，被告
    有將其所有之本案帳戶存摺、提款卡及提款密碼提供予真實
    姓名、年籍不詳之人使用，而有幫助該人利用其帳戶犯詐欺
    取財罪之不確定故意，至為明確，又被告雖非實際領取上開
    詐欺所得，但仍無解於其幫助他人詐欺取財之罪責，自屬當
    然。此外，收受被告帳戶存摺、提款卡及密碼，進而從事詐
    騙行為之人，雖無證據顯示為成年人，惟亦無證據顯示其為
    兒童或少年，爰依有利於被告之認定，認為該人係成年人。
(四)綜上所述，本案事證明確，被告犯行堪以認定，應予依法論
    科。
三、按刑法上之幫助犯，係對於犯罪與正犯有共同之認識，而以
    幫助之意思，對於正犯資以助力，而未參與實施犯罪之行為
    者而言（最高法院75年度臺上字第1509號、88年度臺上字第
    1270號判決亦同此意旨）。是以，如未參與實施犯罪構成要
    件之行為，且係出於幫助之意思提供助力，即屬幫助犯，而
    非共同正犯。本案被告基於幫助之犯意，提供上開帳戶存摺
    、提款卡及提款密碼予真實姓名、年籍不詳之成年人，該成
    年人利用被告之幫助，意圖為自己不法之所有，施用詐術使
    甲○○及蕭妤倢陷於錯誤，因而匯款至被告所提供之本案帳
    戶內，是被告所為係參與詐欺罪構成要件以外之行為，且在
    無證據證明被告係以正犯而非以幫助犯之犯意參與犯罪之情
    形下，應認其所為係幫助犯而非正犯行為。故核被告所為，
    係犯刑法第30條第1項前段、第339條第1項幫助詐欺取財罪
    。又被告係幫助他人犯上開詐欺取財罪，爰依刑法第30條第
    2項之規定，按正犯之刑減輕之。至於該姓名年籍不詳之成
    年人，雖利用被告本案帳戶，隱身於網路之後，遂行如犯罪
    事實欄所載2件詐欺財物之犯行，是既均未緝獲到案說明，
    且就各別犯罪事實，也無從證明是2人分別所為，究為1人化
    名單獨犯罪或為數人犯罪，無從認定，故就正犯部分，僅以
    單獨正犯論，而不以共同正犯相繩，附此說明。被告以一提
    供本案帳戶上開資料行為，幫助不詳詐騙集團遂行如犯罪事
    實欄所載2件詐欺取財犯行，觸犯數罪名，侵害甲○○及蕭
    妤倢之財產法益，為想像競合犯，應依刑法第55條規定，從
    一重即被騙金額較多之幫助詐欺甲○○部分處斷。原審適用
    刑法第30條第1項前段、第2項、第339條第1項、第41條第1
    項前段，刑法施行法第1條之1第1項、第2項前段，審酌被告
    在此不法份子犯案猖獗，利用帳戶掩飾、隱匿詐財贓款之事
    迭有所聞之際，竟仍提供銀行帳戶之存摺、提款卡及提款密
    碼供他人從事詐財行為，增加本案被害人2人事後追索、尋
    求救濟之困難，並使犯罪之追查趨於複雜，所為危害社會正
    常交易安全，且於犯後猶不知悔改，飾詞卸責，毫無悔意，
    犯後態度不佳，兼衡被告之犯罪手段、智識程度、家庭及經
    濟狀況等一切情狀，量處有期徒刑5月，並諭知易科罰金之
    折算標準，經核認事用法俱無不合，量刑亦屬允當。被告上
    訴意旨猶執陳詞，否認犯罪，為無理由，應予駁回。
據上論斷，應依刑事訴訟法第368條，判決如主文。
本案經檢察官楊秀蘭到庭執行職務。
中    華    民    國    99    年    4     月    22    日
                  刑事第十五庭審判長法  官  吳昭瑩
                                    法  官  賴邦元
                                    法  官  蘇隆惠
以上正本證明與原本無異。
不得上訴。
                                    書記官  楊妙恩
中    華    民    國    99    年    4     月    22    日
附錄本案論罪科刑法條全文：
刑法第339條
意圖為自己或第三人不法之所有，以詐術使人將本人或第三人之
物交付者，處5年以下有期徒刑、拘役或科或併科1千元以下罰金
。
以前項方法得財產上不法之利益或使第三人得之者，亦同。
前二項之未遂犯罰之。
中華民國刑法第30條
幫助他人實行犯罪行為者，為幫助犯。雖他人不知幫助之情者，
亦同。
幫助犯之處罰，得按正犯之刑減輕之。

司法院資訊處製作；財團法人民間司法改革基金會備份。
